ACORDAO-COMPLETO-2551437

ACÓRDÃO 9207/2022 ATA 41/2022 - PRIMEIRA CÂMARA

VISTA, relatada e discutida esta tomada de contas especial instaurada pelo Ministério do Turismo em desfavor de Warmillon Fonseca Braga, Prefeito de Pirapora/MG entre 2009 e 2012, em razão da não comprovação da regular aplicação dos recursos repassados pela União, por meio do Convênio de registro Siafi 741.709/2010, que teve por objeto a realização do evento intitulado Micareta do Sol.
ACORDAM os Ministros do Tribunal de Contas da União, reunidos em sessão da 1ª Câmara, ante as razões expostas pelo relator, e com fundamento nos arts. 1º, inciso I; 12, § 3º; 16, inciso III, alínea "c" e § 2º; 23, inciso III; 26; 28, inciso II, e 57 da Lei 8.443/1992, c/c os arts. 214, inciso III, alínea "a", e 217 do Regimento Interno, em: 
9.1. considerar Warmillon Fonseca Braga revel para todos os efeitos, dando-se prosseguimento ao processo;
9.2. julgar irregulares as contas de Warmillon Fonseca Braga e condená-lo ao recolhimento aos cofres do Tesouro Nacional da importância de R$ 135.431,90, atualizada monetariamente e acrescida de juros de mora a partir de 22/6/2011 até a data do pagamento;
9.3. aplicar a Warmillon Fonseca Braga multa de R$ 10.000,00 (dez mil reais) , a ser recolhida aos cofres do Tesouro Nacional, com atualização monetária calculada da data deste Acórdão até a data do pagamento, se este for efetuado após o vencimento do prazo abaixo estipulado;
9.4. fixar prazo de 15 (quinze) dias, a contar das notificações, para comprovação, perante o Tribunal, do recolhimento da dívida acima imputada;
9.5. autorizar a cobrança judicial da dívida, caso não atendidas as notificações;
9.6. autorizar, caso venha a ser solicitado e se o processo não tiver sido remetido para cobrança judicial, o pagamento da dívida em até 36 (trinta e seis) parcelas mensais consecutivas, a primeira a ser paga no prazo acima fixado, e as demais, a cada 30 (trinta) dias a contar da parcela anterior, com incidência, sobre cada valor mensal atualizado monetariamente, de juros de mora, na forma da legislação em vigor, e alertar ao responsável que a falta de comprovação do recolhimento de qualquer parcela importará no vencimento antecipado do saldo devedor;
9.7. encaminhar cópia deste acórdão ao responsável e ao Ministério do Turismo, com a informação de que o inteiro teor do relatório e do voto que o fundamentam está disponível no endereço eletrônico www.tcu.gov.br/acordaos.

Tomada de contas especial instaurada pelo Ministério do Turismo em desfavor de Warmillon Fonseca Braga, Prefeito de Pirapora/MG entre 2009 e 2012, em razão da não comprovação da regular aplicação dos recursos repassados pela União, por meio do Convênio de registro Siafi 741.709/2010, que tem por objeto a realização do evento intitulado Micareta do Sol.

Primeira Câmara

Prefeitura Municipal de Pirapora/MG

3. Interessado/Responsável:
3.1. Interessado: Ministério do Turismo (05.457.283/0001-19)
3.2. Responsável: Warmillon Fonseca Braga (XXX.099.116-XX)

13.1. Ministros presentes: Walton Alencar Rodrigues (Presidente), Benjamin Zymler e Jorge Oliveira (Relator).
13.2. Ministros-Substitutos presentes: Augusto Sherman Cavalcanti e Weder de Oliveira.

JORGE OLIVEIRA

Adoto como Relatório a instrução elaborada na Secretaria de Controle Externo de Tomada de Contas Especial - SecexTCE (peça 89) , cujas conclusões e propostas de encaminhamento contaram com a anuência dos dirigentes daquela Unidade (peças 90-91) , assim como do representante do Ministério Público junto ao TCU, Subprocurador-Geral Lucas Rocha Furtado (peça 92) .
"INTRODUÇÃO
Cuidam os autos de tomada de contas especial instaurada pelo Ministério do Turismo, em desfavor de Sr. Warmillon Fonseca Braga (CPF: XXX.099.116-XX) , em razão de não comprovação da regular aplicação dos recursos repassados pela União realizadas por meio do Convênio de registro Siafi 741709 (peça 6) firmado entre o Ministério do Turismo e município de Pirapora/MG, e que tinha por objeto o instrumento descrito como 'Realização da Micareta do Sol'.
HISTÓRICO
Em 4/10/2017, com fundamento na IN/TCU 71/2012, alterada pela IN/TCU 76/2016, e DN/TCU 155/2016, o dirigente da instituição Ministério do Turismo autorizou a instauração da tomada de contas especial (peça 20) . O processo foi registrado no sistema e-TCE com o número 209/2019.
O Convênio de registro Siafi 741709 foi firmado no valor de R$ 223.000,00, sendo R$ 200.000,00 à conta do concedente e R$ 23.000,00 referentes à contrapartida do convenente. Teve vigência de 25/6/2010 a 25/7/2011, com prazo para apresentação da prestação de contas em 26/8/2011. Os repasses efetivos da União totalizaram R$ 200.000,00 (peça 8) .
A prestação de contas e complementações enviadas foram analisadas por meio dos documentos constantes nas peças 19, 35 e 46.
O fundamento para a instauração da Tomada de Contas Especial, conforme consignado na matriz de responsabilização elaborada pelo tomador de contas, foi a constatação da seguinte irregularidade: 
'Não comprovar o item de infraestrutura locação de dois geradores. Proceder com a inexigibilidade de licitação, quando não era objeto para esse fim. Emitir contratos assinados antes da vigência do convênio e com valores majorados em relação aos apresentados no plano de trabalho. Não devolver saldo de recurso.'
O responsável arrolado na fase interna foi devidamente comunicado e, diante da ausência de justificativas suficientes para elidir a irregularidade e da não devolução dos recursos, instaurou-se a tomada de contas especial.
No relatório (peça 66) , o tomador de contas concluiu que o prejuízo importaria no valor original de R$ 149.497,76, imputando-se a responsabilidade a Sr. Warmillon Fonseca Braga, Prefeito, no período de 1/1/2009 a 31/12/2012, na condição de gestor dos recursos. 
Em 4/5/2021, a Controladoria-Geral da União emitiu o relatório de auditoria (peça 69) , em concordância com o relatório do tomador de contas. O certificado de auditoria e o parecer do dirigente do órgão de controle interno concluíram pela irregularidade das presentes contas (peças 70 e 71) .
Em 29/6/2021, o ministro responsável pela área atestou haver tomado conhecimento das conclusões contidas no relatório e certificado de auditoria, bem como do parecer conclusivo do dirigente do órgão de controle interno, manifestando-se pela irregularidade das contas, e determinou o encaminhamento do processo ao Tribunal de Contas da União (peça 72) .
Na instrução inicial (peça 78) , analisando-se os documentos nos autos, concluiu-se pela necessidade de realização de citação para as seguintes irregularidades: 
Irregularidade 1: não comprovação da execução física do evento.
Evidências da irregularidade: documentos técnicos presentes nas peças 46 e 56.
Normas infringidas: art. 70, parágrafo único, da Constituição Federal de 1988; art. 93, do Decreto-lei 200, de 25 de fevereiro de 1967; art. 50, §3º, da Portaria Interministerial 127/2008, e Termo do Convênio, Cláusula Terceira, inciso II, alínea "a", e Cláusula Segunda, Parágrafo Segundo, alínea "f".
Débito relacionado ao responsável Sr. Warmillon Fonseca Braga (CPF: XXX.099.116-XX) :
	Data de ocorrência
	Valor histórico (R$) 

	22/6/2011
	10.762,80

Cofre credor: Tesouro Nacional.
Responsável: Sr. Warmillon Fonseca Braga (CPF: XXX.099.116-XX) .
Conduta: não apresentar imagens (fotografias ou filmagens) ou outros documentos que provassem a execução dos itens previstos no plano de trabalho e pagos com recursos do convênio.
Nexo de causalidade: a não apresentação de documentos que comprovassem a execução dos itens previstos no plano de trabalho resultou na presunção de dano ao erário.
Culpabilidade: não há excludentes de ilicitude, de culpabilidade e de punibilidade; é razoável supor que o responsável tinha consciência da ilicitude de sua conduta; era exigível conduta diversa da praticada, qual seja, comprovar por meio de documentos a efetiva execução de todos os itens previstos no plano de trabalho. 
Encaminhamento: citação.
Irregularidade 2: ausência de comprovação de que as empresas que não detinham direitos de exclusividade, contratadas irregularmente por inexigibilidade, pagaram o cachê de bandas ou cantores que realizaram o evento.
Evidências da irregularidade: documento técnico presente na peça 56.
Normas infringidas: art. 70, parágrafo único, da Constituição Federal de 1988; art. 93, do Decreto-lei 200, de 25 de fevereiro de 1967; art. 50, §3º, da Portaria Interministerial 127/2008, Acórdão 96/2008-TCU-Plenário, Acórdão 1435/2017-TCU-Plenário e Termo do Convênio, Cláusula Terceira, inciso II, alínea "pp".
Débito relacionado ao responsável Sr. Warmillon Fonseca Braga (CPF: XXX.099.116-XX) :
	Data de ocorrência
	Valor histórico (R$) 

	22/6/2011
	124.669,10

Cofre credor: Tesouro Nacional.
Responsável: Sr. Warmillon Fonseca Braga (CPF: XXX.099.116-XX) .
Conduta: não apresentar notas fiscais e recibos (ou outros documentos equivalentes) emitidos em nome das bandas e cantores e assinados por seus representantes legais ou pelos seus empresários exclusivos, sendo essa representação ou exclusividade registrada em cartório.
Nexo de causalidade: a não apresentação de notas fiscais e recibos (ou outros documentos equivalentes) emitidos em nome das bandas e cantores e assinados por seus representantes legais ou pelos seus empresários exclusivos impediu comprovação do nexo causal entre os recursos federais transferidos e os pagamentos efetuados, visto que não se provou que os valores pagos ao intermediário contratado efetivamente foi repassado as banda e artistas que realizaram shows, resultando em presunção de prejuízo ao erário.
Culpabilidade: não há excludentes de ilicitude, de culpabilidade e de punibilidade; é razoável supor que o responsável tinha consciência da ilicitude de sua conduta; era exigível conduta diversa da praticada, qual seja, assegurar que as bandas e cantores que se apresentaram no evento efetivamente receberam o valor dos pagamentos especificados no plano de trabalho. 
Encaminhamento: citação.
Em cumprimento ao pronunciamento da unidade (peça 80) , foram efetuadas citações do responsável, nos moldes adiante:
Sr. Warmillon Fonseca Braga - promovida a citação do responsável, conforme delineado adiante:
	Comunicação: Ofício 23872/2022 - Seproc (peça 85) 
Data da Expedição: 14/6/2022
Data da Ciência: não houve (Mudou-se) (peça 86) 
Observação: Ofício enviado para o endereço do responsável, conforme pesquisa na base de dados no sistema do TSE, custodiada pelo TCU (peça 83) .
	
	Comunicação: Ofício 23873/2022 - Seproc (peça 84) 
Data da Expedição: 14/6/2022
Data da Ciência: 22/6/2022 (peça 87) 
Nome Recebedor: Sra. Josiane C. Barbosa
Observação: Ofício enviado para o endereço do responsável, conforme pesquisa na base de dados no sistema da Receita Federal, custodiada pelo TCU (peça 83) .
Fim do prazo para a defesa: 7/7/2022
	
Conforme Despacho de Conclusão das Comunicações Processuais (peça 88) , as providências inerentes às comunicações processuais foram concluídas. 
Transcorrido o prazo regimental, o responsável Sr. Warmillon Fonseca Braga permaneceu silente, devendo ser considerado revel, nos termos do art. 12, § 3º, da Lei 8.443/1992.
ANÁLISE DOS PRESSUPOSTOS DE PROCEDIBILIDADE DA IN/TCU 71/2012
Avaliação de Viabilidade do Exercício do Contraditório e Ampla Defesa
Verifica-se que não houve o transcurso de mais de dez anos desde o fato gerador sem que tenha havido a notificação do responsável pela autoridade administrativa federal competente (art. 6º, inciso II, c/c art. 19 da IN/TCU 71/2012, modificada pela IN/TCU 76/2016) , uma vez que o fato gerador da irregularidade sancionada ocorreu em 22/6/2011, e o responsável foi notificado sobre as irregularidades pela autoridade administrativa competente conforme segue:
Sr. Warmillon Fonseca Braga, por meio do ofício acostado à peça 55, recebido em 18/9/2017, conforme AR (peça 60) .
Valor de Constituição da TCE 	
Verifica-se, ainda, que o valor atualizado do débito apurado (sem juros) em 1/1/2017 é de R$ 195.134,00, portanto superior ao limite mínimo de R$ 100.000,00, na forma estabelecida conforme os arts. 6º, inciso I, e 19 da IN/TCU 71/2012, modificada pela IN/TCU 76/2016. 
OUTROS PROCESSOS/DÉBITOS NOS SISTEMAS DO TCU COM OS MESMOS RESPONSÁVEIS
Informa-se que foram encontrados processos no Tribunal com o mesmo responsável Sr. Warmillon Fonseca Braga:
	Processo

	Processo 011.056/2012-6 [TCE, encerrado, "Contrato de Repasse nº 132.744-63 - Prointur (Siafi 442575) , entre o Ministério do Tursimo e o município de Pirapora/MG"]
Processo 003.164/2015-2 [TCE, encerrado, "Convênio nº 109/2006 (Siafi nº 577747) , firmado entre o Ministério do Meio Ambiente e o Município de Pirapora-MG"]
Processo 001.468/2014-6 [TCE, encerrado, "Convênio nº 1908/1999 (Siafi 392521) , firmado entre a Fundação Nacional de Saúde-Funasa e o Município de Lagoa dos Patos-MG"]
Processo 024.359/2016-5 [CBEX, encerrado, "Cobrança Executiva de débito originária do (s) AC (s) AC-5912-16/2016-2C, referente ao TC Processo 001.468/2014-6"]
Processo 024.360/2016-3 [CBEX, encerrado, "Cobrança Executiva de multa originária do (s) AC (s) AC-5912-16/2016-2C, referente ao TC Processo 001.468/2014-6"]
Processo 021.760/2016-0 [TCE, encerrado, "Convênio 1400/2009 (Siaf 717788) , firmado entre o Ministério do Turismo e o Município de Pirapora-MG"]
Processo 016.635/2021-3 [TCE, aberto, "TCE instaurada pelo (a) Secretaria Nacional de Segurança Pública em razão de Não comprovação da regular aplicação dos recursos repassados pela União, Convênio 20033157200600034, firmado com o/a FUNDO NACIONAL DE SEGURANCA PUBLICA, Siafi/Siconv 572778, função SEGURANCA PUBLICA, que teve como objeto Reestruturação e quali¿cação da Guarda Municipal proporcionando conhecimento técnico baseado na Matriz Curricular Nacional para a Formação de Guardas Municipais - dos pro¿ssionais da Guarda, que atuarão na ¿scalização dos serviços prestados à comunidade, na atuação preventiva nas escolas e passeios públicos, na integração com as policias estaduais e com a população, priorizando o aspecto da participação comunitária na implantação das atividades de redução da vulnerabilidade criminal de crianças, adolescentes e jovens, no âmbito do Programa de Segurança Pública para o Brasil, de acordo com o Plano de Trabalho e Projeto Básico aprovados pela Secretaria Nacional de Segurança Pública - SENASP/MJ. (nº da TCE no sistema: 3011/2020) "]
Processo 036.825/2019-0 [TCE, aberto, "TCE instaurada pelo (a) MINISTÉRIO DO TURISMO (VINCULADOR) em razão de Não comprovação da regular aplicação dos recursos repassados pela União, Convênio 00956/2010, firmado com o/a MINISTERIO DO TURISMO, Siafi/Siconv 739364, função COMERCIO E SERVICOS, que teve como objeto Realização do evento Forrozando com Você - 2010 (nº da TCE no sistema: 2322/2018) "]
Processo 038.163/2021-7 [TCE, aberto, "TCE instaurada pelo (a) Fundo Nacional de Desenvolvimento da Educação em razão de Não comprovação da regular aplicação dos recursos repassados pela União, Convênio 816077/2007, firmado com o/a FUNDO NACIONAL DE DESENVOLVIMENTO DA EDUCACAO, Siafi/Siconv 597653, função EDUCACAO, que teve como objeto ESTE CONVENIO TEM POR OBJETO  CONCEDER APOIO FINANCEIRO PARA O DESENVOLVIMENTO DE ACOES QUE PROMOVAM A INCLUSAO DE ALUNOS COM NECESSIDADES  EDUCACIONAIS ESPECIAIS POR MEIO DAS ACOES DE AQUISICAO DE MATERIAL DIDATICO/PEDAGOGICO ESPECIFICO, AQUISICAO DE EQUIPAMENTOS E FORMACAO DE PROFESSORES PARA ATENDIMENTO EDUCACIONAL ESPECIALIZADO, CONFORME PLANO DE TRABALHO APROVADO (nº da TCE no sistema: 1184/2021) "]
Processo 016.464/2021-4 [TCE, aberto, "TCE instaurada pelo (a) Fundo Nacional de Desenvolvimento da Educação em razão de Não comprovação da regular aplicação dos recursos repassados pela União, Convênio 811215/2005, firmado com o/a FUNDO NACIONAL DE DESENVOLVIMENTO DA EDUCACAO, Siafi/Siconv 540153, função EDUCACAO, que teve como objeto ESTE CONVENIO TEM POR OBJETO A IMPLEMENTACAO DE ACOES EDUCATIVAS COMPLEMENTARES QUE PROMOVAM A REDUCAO DA EXPOSICAO DE CRIANCAS, ADOLESCENTES E JOVENS AS SITUACOES DE RISCO, DESIGUALDADE, DISCRIMINACAO E OUTRASVULNERABILIDADES SOCIAIS, BEM ASSIM DOS INDICES DE REPETENCIA E EVASA O ESCOLAR NA REDE PUBLICA DE ENSINO. (nº da TCE no sistema: 963/2021) "]
Processo 009.427/2019-8 [TCE, encerrado, "Tomada de Contas Especial, instaurado para apurar a responsabilidade do Senhor Sr. Warmillon Fonseca Braga, CPF XXX.099.116-XX, em razão de irregularidades na execução dos recursos recebidos pela prefeitura Municipal de Pirapora/MG"]

	Informa-se que foram encontrados débitos imputáveis aos responsáveis no banco de débitos existente no sistema e-TCE:
	Responsável
	Débito inferior

	Sr. Warmillon Fonseca Braga
	722/2020 (R$ 2.655,12) - Dano inferior ao limite de instauração da TCE cadastrado

	A tomada de contas especial está, assim, devidamente constituída e em condição de ser instruída.
EXAME TÉCNICO
Da validade das notificações:
Preliminarmente, cumpre tecer breves considerações sobre a forma como são realizadas as comunicações processuais no TCU. A esse respeito, destacam-se o art. 179, do Regimento Interno do TCU (Resolução 155, de 4/12/2002) e o art. 4º, inciso III, § 1º, da Resolução TCU 170, de 30 de junho de 2004, in verbis:
'Art. 179. A citação, a audiência ou a notificação, bem como a comunicação de diligência, farse-ão:
I - mediante ciência da parte, efetivada por servidor designado, por meio eletrônico, fac-símile, telegrama ou qualquer outra forma, desde que fique confirmada inequivocamente a entrega da comunicação ao destinatário;
II - mediante carta registrada, com aviso de recebimento que comprove a entrega no endereço do destinatário;
III - por edital publicado no Diário Oficial da União, quando o seu destinatário não for localizado
 (...) 
Art. 3º As comunicações serão dirigidas ao responsável, ou ao interessado, ou ao dirigente de órgão ou entidade, ou ao representante legal ou ao procurador constituído nos autos, com poderes expressos no mandato para esse fim, por meio de:
I - correio eletrônico, fac-símile ou telegrama;
II - servidor designado;
III - carta registrada, com aviso de recebimento;
IV - edital publicado no Diário Oficial da União, quando o seu destinatário não for localizado, nas hipóteses em que seja necessário o exercício de defesa.
Art. 4º. Consideram-se entregues as comunicações:
I - efetivadas conforme disposto nos incisos I e II do artigo anterior, mediante confirmação da ciência do destinatário;
II - realizadas na forma prevista no inciso III do artigo anterior, com o retorno do aviso de recebimento, entregue comprovadamente no endereço do destinatário;
III - na data de publicação do edital no Diário Oficial da União, quando realizadas na forma prevista no inciso IV do artigo anterior.
§ 1º O endereço do destinatário deverá ser previamente confirmado mediante consulta aos sistemas disponíveis ao Tribunal ou a outros meios de informação, a qual deverá ser juntada ao respectivo processo.
 (...) '
Bem se vê, portanto, que a validade da citação via postal não depende de que o aviso de recebimento seja assinado pelo próprio destinatário da comunicação, o que dispensa, no caso em tela, a entrega do AR em "mãos próprias". A exigência da norma é no sentido de o Tribunal verificar se a correspondência foi entregue no endereço correto, residindo aqui a necessidade de certeza inequívoca. 
Não é outra a orientação da jurisprudência do TCU, conforme se verifica dos julgados a seguir transcritos:
'São válidas as comunicações processuais entregues, mediante carta registrada, no endereço correto do responsável, não havendo necessidade de que o recebimento seja feito por ele próprio (Acórdão 3648/2013-TCU-Segunda Câmara, Relator José Jorge) ;
É prescindível a entrega pessoal das comunicações pelo TCU, razão pela qual não há necessidade de que o aviso de recebimento seja assinado pelo próprio destinatário. Entregandose a correspondência no endereço correto do destinatário, presume-se o recebimento da citação. (Acórdão 1019/2008-TCU-Plenário, Relator Benjamin Zymler) ;
As comunicações do TCU, inclusive as citações, deverão ser realizadas mediante Aviso de Recebimento - AR, via Empresa Brasileira de Correios e Telégrafos, bastando para sua validade que se demonstre que a correspondência foi entregue no endereço correto. (Acórdão 1526/2007-TCU-Plenário, Relator Aroldo Cedraz) .'
A validade do critério de comunicação processual do TCU foi referendada pelo Supremo Tribunal Federal, nos termos do julgamento do MS-AgR 25.816/DF, por meio do qual se afirmou a desnecessidade da ciência pessoal do interessado, entendendo-se suficiente a comprovação da entrega do "AR" no endereço do destinatário:
'Ementa: agravo regimental. Mandado de segurança. Desnecessidade de intimação pessoal das decisões do tribunal de contas da união. art. 179 do regimento interno do TCU. Intimação do ato impugnado por carta registrada, iniciado o prazo do art. 18 da lei nº 1.533/51 da data constante do aviso de recebimento. Decadência reconhecida. Agravo improvido.
O envio de carta registrada com aviso de recebimento está expressamente enumerado entre os meios de comunicação de que dispõe o Tribunal de Contas da União para proceder às suas intimações.
O inciso II do art. 179 do Regimento Interno do TCU é claro ao exigir apenas a comprovação da entrega no endereço do destinatário, bastando o aviso de recebimento simples.' 
Da revelia do responsável Sr. Warmillon Fonseca Braga
No caso vertente, a citação do responsável (Sr. Warmillon Fonseca Braga) se deu em endereços provenientes de pesquisas de endereços realizadas pelo TCU (vide parágrafos acima) , porquanto, devido ao insucesso de realizar a citação em endereços constantes na base de dados da Receita custodiada pelo TCU (peça 81) , buscou-se a notificação em endereços provenientes das bases de dados públicas custodiadas pelo TCU (TSE e Renach - peças 82 e 83) e das bases de dados do próprio TCU. A entrega dos ofícios citatórios nesses endereços ficou comprovada conforme detalhamento a seguir:
Sr. Warmillon Fonseca Braga, ofício 23872/2022 - Seproc (peça 85) , origem no sistema do TSE e ofício 23873/2022 - Seproc (peça 84) , origem no sistema da Receita Federal.
Nos processos do TCU, a revelia não leva à presunção de que seriam verdadeiras todas as imputações levantadas contra os responsáveis, diferentemente do que ocorre no processo civil, em que a revelia do réu opera a presunção da verdade dos fatos narrados pelo autor (Acórdão 1009/2018-TCU-Plenário, Relator Bruno Dantas; 2369/2013-TCU-Plenário, Relator Benjamin Zymler e 2449/2013-TCU-Plenário, Relator Benjamin Zymler) . Dessa forma, a avaliação da responsabilidade do agente não pode prescindir da prova existente no processo ou para ele carreada. 
Ao não apresentar sua defesa, o responsável deixou de produzir prova da regular aplicação dos recursos sob sua responsabilidade, em afronta às normas que impõem aos gestores públicos a obrigação legal de, sempre que demandados pelos órgãos de controle, apresentar os documentos que demonstrem a correta utilização das verbas públicas, a exemplo do contido no art. 93 do Decreto-Lei 200/1967: "Quem quer que utilize dinheiros públicos terá de justificar seu bom e regular emprego na conformidade das leis, regulamentos e normas emanadas das autoridades administrativas competentes." 
Mesmo as alegações de defesa não sendo apresentadas, considerando o princípio da verdade real que rege esta Corte, procurou-se buscar, em manifestações do responsável na fase interna desta Tomada de Contas Especial, se havia algum argumento que pudesse ser aproveitado a seu favor. 
Os argumentos apresentados na fase interna (peças 15, 23, 29, 32, 43 e 52) não elidem as irregularidades apontadas.
Em se tratando de processo em que a parte interessada não se manifestou acerca das irregularidades imputadas, não há elementos para que se possa efetivamente aferir e reconhecer a ocorrência de boa-fé na conduta do responsável, podendo este Tribunal, desde logo, proferir o julgamento de mérito pela irregularidade das contas, conforme os termos dos §§ 2º e 6º do art. 202 do Regimento Interno do TCU. (Acórdão 2064/2011-TCU-Primeira Câmara (Relator Ubiratan Aguiar) , 6.182/2011-TCU-1ª Câmara (Relator Weber de Oliveira) , 4.072/2010-TCU-1ª Câmara (Relator Valmir Campelo) , 1.189/2009-TCU-1ª Câmara (Relator Marcos Bemquerer) , 731/2008-TCU-Plenário (Relator Aroldo Cedraz) .
Dessa forma, o responsável Sr. Warmillon Fonseca Braga deve ser considerado revel, nos termos do art. 12, § 3º, da Lei 8.443/1992, devendo as contas serem julgadas irregulares, condenando-o ao débito apurado.
Prescrição da Pretensão Punitiva
Vale ressaltar que a pretensão punitiva do TCU, conforme Acórdão 1441/2016-TCU-Plenário, Relator Benjamin Zymler, que uniformizou a jurisprudência acerca dessa questão, subordina-se ao prazo geral de prescrição indicado no art. 205 do Código Civil, que é de dez anos, contado da data de ocorrência da irregularidade sancionada, nos termos do art. 189 do Código Civil, sendo este prazo interrompido pelo ato que ordenar a citação, a audiência ou a oitiva do responsável.
No caso em exame, ocorreu a prescrição, uma vez que a irregularidade sancionada ocorreu em 22/6/2011, e o ato de ordenação da citação ocorreu em 6/5/2022.
CONCLUSÃO
Em face da análise promovida na seção "Exame Técnico", verifica-se que o responsável Sr. Warmillon Fonseca Braga não logrou comprovar a boa e regular aplicação dos recursos, instado a se manifestar, optou pelo silêncio, configurando a revelia, nos termos do § 3º, do art. 12, da Lei 8.443/1992. Ademais, inexistem nos autos elementos que demonstrem a boa-fé do responsável ou a ocorrência de outras excludentes de culpabilidade.
Verifica-se também que houve a prescrição da pretensão punitiva, conforme análise já realizada.
Tendo em vista que não constam dos autos elementos que permitam reconhecer a boa-fé do responsável, sugere-se que as suas contas sejam julgadas irregulares, nos termos do art. 202, § 6º, do Regimento Interno do TCU, com a imputação do débito atualizado monetariamente e acrescido de juros de mora, nos termos do art. 202, § 1º do Regimento Interno do TCU, descontado o valor eventualmente recolhido.
Por fim, como não houve elementos que pudessem modificar o entendimento acerca das irregularidades em apuração, mantém-se a matriz de responsabilização presente na peça 77.
PROPOSTA DE ENCAMINHAMENTO
Diante do exposto, submetemos os autos à consideração superior, propondo ao Tribunal:
considerar revel o responsável Sr. Warmillon Fonseca Braga (CPF: XXX.099.116-XX) , para todos os efeitos, dando-se prosseguimento ao processo, com fulcro no art. 12, § 3º, da Lei 8.443/1992; 
julgar irregulares, nos termos dos arts. 1º, inciso I, 16, inciso III, alíneas b e c, da Lei 8.443/1992, c/c os arts. 19 e 23, inciso III, da mesma Lei, as contas do responsável Sr. Warmillon Fonseca Braga (CPF: XXX.099.116-XX) , condenando-o ao pagamento das importâncias a seguir especificadas, atualizadas monetariamente e acrescidas dos juros de mora, calculadas a partir das datas discriminadas até a data da efetiva quitação do débito, fixando-lhe o prazo de quinze dias, para que comprove, perante o Tribunal, o recolhimento das referidas quantias aos cofres do Tesouro Nacional, nos termos do art. 23, inciso III, alínea "a", da citada lei, c/c o art. 214, inciso III, alínea "a", do Regimento Interno do TCU.  
		Débitos relacionados ao responsável Sr. Warmillon Fonseca Braga (CPF: XXX.099.116-XX) :
	Data de ocorrência
	Valor histórico (R$) 

	22/6/2011
	10.762,80

	22/6/2011
	124.669,10

Valor atualizado do débito (com juros) em 2/8/2022: R$ 267.259,34.
	autorizar, desde logo, a cobrança judicial das dívidas, caso não atendida a notificação, na forma do disposto no art. 28, inciso II, da Lei 8.443/1992;
autorizar também, desde logo, se requerido, com fundamento no art. 26, da Lei 8.443, de 1992, c/c o art. 217, §1º do Regimento Interno do TCU, o parcelamento da (s) dívida (s) em até 36 parcelas, incidindo, sobre cada parcela, corrigida monetariamente, os correspondentes acréscimos legais, fixando-lhe o prazo de quinze dias, a contar do recebimento da notificação, para comprovar, perante o Tribunal, o recolhimento da primeira parcela, e de trinta dias, a contar da parcela anterior, para comprovar os recolhimentos das demais parcelas, devendo incidir, sobre cada valor mensal, atualizado monetariamente, os juros de mora devidos, no caso do débito, na forma prevista na legislação em vigor, alertando o responsável de que a falta de comprovação do recolhimento de qualquer parcela importará o vencimento antecipado do saldo devedor, nos termos do § 2º do art. 217 do Regimento Interno deste Tribunal; 
enviar cópia do Acórdão a ser prolatado à Procuradoria da República no Estado de Minas Gerais, nos termos do § 3º do art. 16 da Lei 8.443/1992, c/c o § 7º do art. 209 do Regimento Interno do TCU, para adoção das medidas cabíveis; e
enviar cópia do Acórdão que vier a ser proferido ao Ministério do Turismo e ao responsável, para ciência;
informar à Procuradoria da República no Estado de Minas Gerais, ao Ministério do Turismo e ao responsável que a presente deliberação, acompanhada do Relatório e do Voto que a fundamenta, está disponível para a consulta no endereço www.tcu.gov.br/acordaos, além de esclarecer que, caso requerido, o TCU poderá fornecer sem custos as correspondentes cópias, de forma impressa; e
informar à Procuradoria da República no Estado de Minas Gerais que, nos termos do parágrafo único do art. 62 da Resolução TCU 259/2014, os procuradores e membros do Ministério Público credenciados nesta Corte podem acessar os presentes autos de forma eletrônica e automática, ressalvados apenas os casos de eventuais peças classificadas como sigilosas, as quais requerem solicitação formal."
É o relatório.

não há

Subprocurador-Geral Lucas Rocha Furtado.

TOMADA DE CONTAS ESPECIAL. CONVÊNIO COM O MINISTÉRIO DO TURISMO. AUSÊNCIA DE COMPROVAÇÃO DE EXECUÇÃO FÍSICA E FINANCEIRA. CITAÇÃO. REVELIA. CONTAS IRREGULARES. DÉBITO. MULTA. Para os convênios celebrados após a edição da Portaria-MTur 153/2009, é indispensável a comprovação de que os valores pagos aos intermediários tenham sido efetivamente repassados aos artistas que realizaram os shows, como condição para estabelecimento do nexo causal entre os recursos federais transferidos e os serviços artísticos prestados.

TOMADA DE CONTAS ESPECIAL (TCE)

Secretaria de Controle Externo de Tomada de Contas Especial (SecexTCE)

Trata-se de tomada de contas especial instaurada pelo Ministério do Turismo em desfavor de Warmillon Fonseca Braga, Prefeito de Pirapora/MG entre 2009 e 2012, em razão da não comprovação da regular aplicação dos recursos repassados pela União, por meio do Convênio de registro Siafi 741.709/2010, que teve por objeto a realização do evento intitulado Micareta do Sol.
A avença, no valor de R$ 223.000,00, teve vigência de 25/6/2010 a 25/7/2011, com prazo para apresentação da prestação de contas em 26/8/2011, e os repasses da União totalizaram R$ 200.000,00 (peça 8) .
Transcorrido regularmente o processo em sua fase interna, o responsável não apresentou justificativas suficientes para elidir as irregularidades e não houve a devolução dos recursos contestados. Já no âmbito desta Corte de Contas, o ex-prefeito foi citado para a apresentação de alegações de defesa ou recolhimento do débito histórico de R$ 134.431,90, em face das seguintes irregularidades (peça 78) :
não comprovação da locação de dois geradores de energia, por não apresentar fotografias, filmagens ou outros documentos que atestassem o serviço; e
não comprovação de que as empresas contratadas pagaram o cachê de bandas ou cantores que realizaram o evento, haja vista a ausência de notas fiscais ou recibos emitidos em nome das bandas e cantores e assinados por seus representantes legais.
Devidamente citado em dois endereços constantes das bases de dados do TSE e da Receita Federal (peças 84-85) , o responsável permaneceu silente, devendo ser considerado revel, nos termos do art. 12, § 3º, da Lei 8.443/92.
A SecexTCE, contando com a concordância do MPTCU, propõe que as contas sejam julgadas irregulares, condenando o responsável ao pagamento do débito apurado, sem, entretanto, aplicar-lhe multa, em face da ocorrência da prescrição sancionatória sob a ótica do Acórdão 1441/2016-TCU-Plenário, considerando ter transcorrido mais de dez anos entre a irregularidade e a ordenação da citação.
Concordo com os pareceres emitidos nos autos e adoto seus fundamentos como minhas razões de decidir, excepcionando a avaliação sobre a prescrição sancionatória, pelas razões expostas a seguir.
Após lançados os pareceres da SecexTCE e do MPTCU nos autos, este Tribunal editou a Resolução 344/2022, que regulamenta a prescrição para o exercício das pretensões punitiva e de ressarcimento nesta Casa. Nesses termos, doravante, passa-se a adotar como regra geral para os processos de controle externo a prescrição quinquenal, assim como a prescrição intercorrente trienal, dispostas na Lei 9.873/1999, aplicadas pelo Supremo Tribunal Federal, em especial na ADI 5509, e regulamentadas na mencionada Resolução.
Nesse sentido, não prestadas as contas até a data limite estabelecida de 25/7/2011 (peça 6, p.7) , o prazo prescricional começou a fluir no dia seguinte e foi interrompido pela prática de diversos atos inequívocos de apuração e notificações ao responsável. A seguir, listo parte desses marcos, que já são suficientes para evidenciar a não ocorrência da prescrição das pretensões ressarcitória e punitiva:
28/9/2012 - Notificação: Ofício 1153/2012/CGCV/DGI/SE/MTur (peça 12-13) ;
31/7/2013 - Nota Técnica de Análise 0105/2013 (peça 19) ;
30/9/2013 - Notificação: Ofício 3887/2013/CGCV/DGI/SE/MTur (peça 24 e 28) ;
5/2/2013 - Nota Técnica de Análise 0061/2014 (peça 46) ;
26/11/2014 - Notificação: Ofício 2478/2014/CGMC/SPOA/SE/MTur (peça 51) ;
18/9/2017 - Notificação: Ofício 2478/2014/CGMC/SPOA/SE/MTur (peça 60) ;
1/2/2019 - Relatório do Tomador de Contas Especial (peça 66) ; e
22/6/2022 - Citação no TCU (peças 84 e 87) .
Superada essa questão preliminar, no mérito, verifico que o gestor não comprovou adequadamente a locação de dois geradores de energia, objeto de repasse de R$ 10.762,80, vez que não apresentou fotografias ou filmagens que permitissem identificar o nome do evento e a data, conforme descrito em nota técnica emitida pelo Ministério do Turismo (peça 46, p. 3) . A necessidade de comprovação, por meio de imagens, de cada etapa especificada no plano de trabalho está prevista na Cláusula XII, § 2º, alínea "f", do termo de convênio (peça 78, p.5) .
Em relação à contratação de bandas, no valor de R$ 124.669,10, consta dos autos somente nota fiscal e recibo em nome da empresa intermediária contratada. Não há, desse modo, comprovação de que os valores correspondem aos efetivamente pagos aos artistas que se apresentaram no evento, não sendo comprovado, assim, o nexo causal entre os recursos recebidos e os pagamentos efetuados. 
Para os convênios celebrados após a edição da Portaria-MTur 153/2009, como é o caso do ajuste em exame, a jurisprudência deste Tribunal é consolidada no sentido de ser indispensável a comprovação de que os valores pagos aos intermediários tenham sido efetivamente repassados aos artistas que realizaram os shows, como condição para estabelecimento do nexo causal entre os recursos federais transferidos e os serviços artísticos prestados. Nesse sentido, por exemplo, os Acórdãos 5.904/2019, 7.073/2020 e 4.507/2022, todos 1ª Câmara do TCU.
Dessa maneira, cabe julgar irregulares as contas do ex-prefeito, condenando-o ao recolhimento do débito apurado, assim como à sanção de multa no valor de R$ 10.000,00, nos termos do art. 57 da Lei 8.443/1992. 
	Ante o exposto, voto no sentido de que o Tribunal adote o acórdão que ora submeto à deliberação deste Colegiado.
TCU, Sala das Sessões, em 29 de novembro de 2022.
JORGE OLIVEIRA 
Relator